【裁判字號】    97,建,78
【裁判日期】    981224
【裁判案由】    侵權行為損害賠償
【裁判全文】
臺灣士林地方法院民事判決                97年度建字第78號
原      告  乙○○○
            辛○○
            己○○
            丙○○
            甲○○
共      同
訴訟代理人  陳國雄律師
共    同
複代理人    邱南嫣律師
被      告  元盟開發股份有限公司
法定代理人  丁○○
訴訟代理人  郭承昌律師
被      告  盈實營造廠股份有限公司
法定代理人  戊○○
訴訟代理人  裘佩恩律師
            庚○○
複代理人    陳祐良律師
上列當事人間請求侵權行為損害賠償事件，本院於98年12月10日
言詞辯論終結，判決如下：
    主      文
被告應連帶給付原告乙○○○新臺幣貳佰萬壹仟壹佰捌拾壹元、
原告辛○○新臺幣壹佰陸拾伍萬仟捌佰柒拾壹元、原告己○○
新臺幣壹佰柒拾參萬伍仟貳佰陸拾元、原告丙○○新臺幣壹佰
伍拾玖萬陸仟捌佰肆拾陸元、原告甲○○新臺幣壹佰伍拾捌萬壹
仟玖佰玖拾壹元，及均自民國九十七年十一月二十八日起至清償
日止，按週年利率百分之五計算之利息。
原告其餘之訴駁回。
訴訟費用除減縮部分由原告負擔外，由被告連帶負擔百分之八十
八，餘由原告負擔。
本判決第一項於原告乙○○○、辛○○、己○○、丙○○、甲○○各以新臺幣陸拾柒萬元、新臺幣伍拾伍萬元、新臺幣伍拾柒萬
元、新臺幣伍拾萬元、新臺幣伍拾貳萬元、為被告供擔保後，
得假執行；但被告如於執行標的物拍定、變賣前，分別以新臺幣
貳佰萬壹仟壹佰捌拾壹元、新臺幣壹佰陸拾伍萬仟捌佰柒拾壹
元、新臺幣壹佰柒拾參萬伍仟貳佰陸拾元、新臺幣壹佰伍拾玖
萬陸仟捌佰肆拾陸元、新臺幣壹佰伍拾捌萬壹仟玖佰玖拾壹元，
為原告乙○○○、辛○○、己○○、丙○○、甲○○預供擔保，
得免為假執行。
原告其餘假執行之聲請駁回。
    事實及理由
一、原告起訴主張：本件由臺北市政府工務局以95建字第0240號
    建造執照所核准之工程案（下稱系爭工程案）係於95年5 月
    25日由被告元盟開發股份有限公司（下稱元盟公司）以起造
    人身份申領取得，負責系爭工程案之承造工程業者為被告盈
    實營造廠股份有限公司（下稱盈實公司）。因系爭工程涉有
    未經放樣勘驗核准備查即擅自開挖地下室等違反建築法令情
    事，致地下室安全措施（預壘樁）龜裂位移乃致原告等住居
    處址所在之臺北市南港區○○○路○ 段12巷57弄2 號、4 號
    、6 號、8 號、10號各附1 至5 樓等25戶房屋發生地基沉陷
    、房屋傾斜等危險情事。據中華民國建築技術學會（下稱建
    築學會）之施工損害鑑定報告書所載，欲填補因系爭工程案
    地下室開挖工程違法施工所肇致於原告等所有之房地損害，
    核有修繕補強費用等支出；又原告等所有之房地受系爭地下
    室開挖工程違法施工作業所肇致之損害，其後縱經修復，亦
    無從脫免因系爭建築施工損鄰事件所致生於房產交易而有之
    交易性貶值損害，亦有東融不動產估價師事務所（正大稱東
    融事務所）所為鑑定報告書在案。為此，依民法第184 條第
    1 項前段、第191 條第1 項前段、及建築法第56第1 項規定
    規定，提起本訴等語。並聲明：(一)被告應連帶給付原告乙○○○新臺幣（下同）2,294,460 元、原告辛○○1,902,77 2
    元、原告己○○1,913,134 元、原告丙○○1,779,497 元、
    原告甲○○1,834,134 元，及自起訴狀繕本送達翌日起至清
    償日止，按週年利率5%計算之利息。(二)願供擔保請准宣告假
    執行。
二、被告部分：
（一）被告元盟公司則以：被告公司已按照建築學會鑑定報告進
      行修繕，全部25戶中，已有20戶達成和解，目前僅剩原告
      辛○○4 號2 樓、己○○8 號2 樓、乙○○○10號4 樓等
      3 戶拒絕被告元盟公司修繕。至於交易性貶損方面，以同
      為鄰損之（4 號2 樓）為例，鄰損前之鑑定價格248,908
      元/ 坪，其樓上住戶周大興（4 號3 樓）於97年8 月13日
      出售與訴外人李明哲之價格為580 萬元，與（4 號2 樓）
      鄰損前248,908 元/ 坪相較，市價交易值僅減損9.25% ，
      並非東融不動產估價師事務所鑑定貶損25% 之譜，何況系
      爭房屋公共設施部分，已全部汰舊更新，其所增加之價值
      ，足以彌補跌價損失。再者，丙○○「8 號4 樓」、甲○○「8 號5 樓」房屋，經現場履勘，其房屋結構大致良好
      ，只有乙○○○「10號4 樓」房屋受損較大，惟其受損部
      分均在陽台外推處，其不但把陽台外推，還在陽台女兒牆
      外架設凸窗，本身已嚴重破壞原有房屋結構，不可將房屋
      裂損完全歸究於被告，否則同屬『10號』同棟之1 、2 、
      3 、5 樓，何以沒有發生如此嚴重裂損情形，而且都已達
      成和解。又該屋裂損部分，經專業技師鑑定，非達不可修
      繕程度，如同意被告修繕，仍可回復原貌，甚至比原來堅
      固美觀，原告果有安全疑慮，則事發迄今已2 年將屆，均
      居住於此，相安無事，益證所求高額賠償，實不合理等語
      置辯。並聲明：駁回原告之訴及假執行之聲請，如受不利
      之判決願供擔保免為假執行。
（二）被告盈實公司則以：本案為被告元盟公司「規劃、設計階
      段」之疏失導致工程發生災變，主要原因係起造人提供規
      劃、設計有過失，屬於民法第189 條但書「定作人於定作
      或指示有過失者，不在此限」之規定。且本件災變後，經
      專業人員鑑定與檢討結果發現，被告盈實公司完全按照被
      告元盟公司提供之規劃、設計與施工圖等施工，並無任何
      不當。尤其被告元盟公司未依專業地質鑽探報告建議最大
      深度7.5m，而仍規劃設計地下開挖深度為DF=7.95M，加深
      區更深達DF=9.50m，且實際施工至加深區（災變區）開挖
      深度為GL. －9.50m 時，亦疏忽並未依建築主管機關之規
      定採用「地下連續壁」，卻依開挖深度為GL. －7.95m 「
      規劃、設計」，採用∮40㎝擋土排樁及安全措施H-型鋼水
      平支撐，對加深區之結構安全性不足等，此均足證被告元
      盟公司「規劃、設計階段」確有明顯疏失。而系爭房屋經
      東融事務所無法鑑定出有任何傾斜程度，則原告起訴所依
      據臺北市建物工程施工損害鄰房鑑定手冊請求之「交易性
      貶值損害」請求權基礎即不存在。又該報告未參考其他同
      案鄰損戶（周大興，住4 號3 樓）出售予訴外人李明哲之
      市場交易實際價格為計算標準（周大興戶出售之減損值僅
      有9.25%） ，故該報告不具參考價值。而周大興與丁○○
      間有另2 戶房地交易，亦與本案無涉，不影響被告盈實公
      司欲證明鄰損後建物出售市價之實情等語置辯。並聲明：
      駁回原告之訴及假執行之聲請，如受不利之判決願供擔保
      免為假執行。
三、本件經兩造協議後簡化爭點如下：
  甲、兩造所不爭執之事項：
    (一)系爭工程案係於95年5 月25日由被告元盟公司以起造人身
      份所申領取得（即原證1 ，詳本院卷一第23-26 頁），負
      責系爭工程案之承造工程業者則為被告盈實公司。
    (二)系爭工程案係於96年1 月29日申報開工，惟因系爭工程涉
      有未經放樣勘驗核准備查，即擅自開挖地下室等違反建築
      法令情事，引致地下室安全措施（預壘樁）龜裂位移乃致
      原告等住居處址所在之臺北市南港區○○○路○ 段12巷51
      弄2 號、4 號、6 號、8 號、10號各附1 至5 樓等25戶房
      屋發生地基沉陷、房屋傾斜等危險情事，有96年10月2 日
      之臺北市政府都市發展局北市都建字第09663479900 號函
      為證（詳本院卷一第27-28 頁）。
    (三)案經含原告等人在內之受損房屋所有權人組成自救會（臺
      北市南港區中研里東樺園自救會）後，即依「臺北市建築
      施工損鄰事件爭議處理規則」第5 條第2 款之規定，於96
      年10月29日以北市中研東樺字第09609302901 號函指定建
      築學會為本件鄰損事件之損害鑑定機構，有96年11月15日
      之臺北市政府都市發展局北市都建字第09672944100 號函
      、96年12月14日之臺北市政府都市發展局北市都建字第09
      673788800 號函為證（參原證3 ，即本院卷一第29-31 頁
      ），建築學會於96年12月31日完成本件建築施工損鄰事件
      之損害鑑定工作，並製具（96）鑑字第633 號施工損害鑑
      定報告書貳冊為憑（即原證4 ，詳本院卷一第32-91 頁）
      ，建築學會並在受損房屋現場設立觀測站，歷經3 個月（
      自97年4 月25日建立初始值至97年7 月22日已完成3 個月
      期間）觀測，受損房屋基礎地盤始趨於穩定（即原證5，
      詳本院卷一第92-93 頁) 。
    (四)依據建築學會96年12月31日之（96）鑑字第633 號施工損
      害鑑定報告書所載，欲填補因系爭工程案地下室開挖工程
      違法施工所肇致於原告等所有之房地損害，核有修繕補強
      費用、基礎地盤改良與建築物扶正費用及租金補助費用與
      搬遷費用等各項支出（（96）鑑字第633 號施工損害鑑定
      報告書，即本院卷一第114-121 頁）。
    (五)本件法定遲延利息自97年11月28日起算。
    (六)被告於本件事故發生後，各給付原告每戶15,000元。
    (七)被告就本件事故之發生，若該當侵權行為損害賠償時，同
      意就損害賠償負連帶賠償責任。
    (八)本件若被告該當侵權行為損害賠償責任，則被告應給付原
      告每戶之修繕補強費用，經扣除上揭已給付之15,000元後
      ，各為：原告乙○○○：91,000元、原告辛○○：73,000
      元、原告己○○：64,000元。
  乙、兩造之爭點：
      被告是否該當侵權行為？若是，則原告可請求之金額為何
      ？
    (一)修繕補強費用：1.原告乙○○○：91,000 元？
                    2.原告辛○○：73,000元？
                    3.原告己○○：64,000元？
    (二)交易性貶值損害額（不動產鑑定總值3 成、中華不動產鑑
      定報告）：
      1.原告乙○○○：2,203,460元、7,344,865元？
      2.原告辛○○：  1,829,772元、6,099,240元？
      3.原告己○○：  1,849,134元、6,163,708元？
      4.原告丙○○：  1,794,497元、5,981,658元？
      5.原告甲○○：  1,849,134元、6,163,780元？
四、本院得心證之理由，析述如下：
（一）被告是否該當侵權行為？
      按因故意或過失，不法侵害他人之權利者，負損害賠償責
      任。故意以背於善良風俗之方法，加損害於他人者亦同。
      違反保護他人之法律，致生損害於他人者，負賠償責任。
      但能證明其行為無過失者，不在此限。民法第184 條定有
      明文。另建築工程中必須勘驗部分，應由直轄市、縣（市
      ）主管建築機關於核定建築計畫時，指定由承造人會同監
      造人按時申報後，方得繼續施工，主管建築機關得隨時勘
      驗之。建築法第56條第1 項亦定有明文。而民法第184 條
      第1 項規定之侵權行為，係指違法及不當加損害於他人而
      言，至於受侵害者係何項權利，要非所問。所謂違法及不
      當，非僅限於侵害法律明定之權利，即違反保護個人法益
      之法規，或廣泛悖反規律社會生活根本原理之公序良俗，
      亦均屬之，此觀同條第2 項之規定自明。因建築改良物類
      皆價格不菲，又必關涉使用者之人身安全，故建築法第39
      條、第87條分別規定：起造人於興建時，應依照核定工程
      圖樣及說明書施工，如有違反，應受處罰，俾建築改良物
      得以具有一定品質。此規定應屬以保護他人為目的之法律
      ，起造人如有違反，致建築改良物發生損害者，即應對建
      築改良物所有人負侵權行為之損害賠償責任。且此所謂損
      害，不以人身之損害為限，建築改良物應有價值之財產損
      害，自包括在內。最高法院93年台上第381 號判決意旨參
      照。又定作人定作高層建築物時，該工程之挖土施工足以
      動搖損壞鄰地房屋，為一般人皆知之事。從而定作人委託
      建築師設計及交付承攬人施工時，均應注意建築師及承攬
      人之能力，並應注意工程之進行安全，以免加害於鄰地，
      如怠於此注意即為定作或指示有過失。最高法院74年台上
      第1458號判決意旨參照。查，系爭工程案係於96年1 月29
      日申報開工，惟因系爭工程涉有未經放樣勘驗核准備查，
      即擅自開挖地下室等違反建築法令情事，引致地下室安全
      措施（預壘樁）龜裂位移，乃致原告等住居處址所在之臺
      北市南港區○○○路○ 段12巷51弄2 號、4 號、6 號、8
      號、10號各附1 至5 樓等25戶房屋發生地基沉陷、房屋傾
      斜等危險情事（詳本院卷一第27-28 頁）；且系爭工程案
      係於95年5 月25日，由被告元盟公司以起造人身份所申領
      取得（詳本院卷一第23-26 頁），而負責系爭工程案之承
      造工程業者，則為被告盈實公司等情節，為兩造所不爭執
      （詳見上揭不爭執事項(一)、(二)所載）。則由上揭兩造所不
      爭執之情節內容可知，系爭工程之承造人即被告盈實公司
      ，於初始承作系爭工程之地下室工程時，在未經放樣勘驗
      核准備查前，即擅自開挖地下室之行為，自違反上揭建築
      法第56條第1 項有關建築工程勘驗之規定。而被告元盟公
      司為系爭工程之原始起造人，並為系爭工程之工作物所有
      權人；又負責系爭工程案之承造工程業者，則為被告盈實
      公司，且地下室開挖工程係屬營建基礎工程，亦為建造初
      期工程項目。是以，系爭工程於未經放樣勘驗核准備查即
      擅自開挖地下室、地下室安全措施（預壘樁）龜裂位移等
      行為，即屬於建造之初即存有之瑕疵，並因該設置之瑕疵
      而損及原告等之權利；又被告元盟公司復未舉證證明上開
      民法第191 條第1 項但書所示之情形存在，得免負侵權行
      為損害賠償責任，則揆諸上揭法條及判決意旨說明，被告
      元盟公司自應就原告等所受之損害，負損害賠償責任。又
      被告就本件事故之發生，若該當侵權行為損害賠償時，同
      意就損害賠償負連帶賠償責任一事，亦為兩造所不爭執（
      詳見上揭不爭執事項(七)所載）。是以，被告就本件事故之
      發生，應該當侵權行為損害賠償一事，業如上述，則被告
      自應就本件損害賠償負連帶賠償責任，應屬無疑。
（二）原告可請求之金額為何？
  １、修繕補強費用：
      查，本件被告該當侵權行為一事，業如上述；又兩造就被
      告該當侵權行為損害賠償責任時，則被告同意給付原告每
      戶之修繕補強費用，經扣除已給付之15,000元後，各為：
      原告乙○○○：91,000元、原告辛○○：73,000元、原告
      己○○：64,000元一事，復為兩造所不爭執，詳如上揭不
      爭執事項(八)所載，則原告請求被告應連帶給付原告乙○○○：91,000元、原告辛○○：73,000 元 、原告己○○：
      64,000元，自屬有據。
  ２、交易性貶值損害額（不動產鑑定總值3 成、中華不動產鑑
      定報告）：
      原告乙○○○：2,203,460元、7,344,865元
      原告辛○○：  1,829,772元、6,099,240元
      原告己○○：  1,849,134元、6,163,708元
      原告丙○○：  1,779,497元、5,981,658元
      原告甲○○：  1,834,134元、6,163,780元
    (1)查，兩造於本院98年2 月5 日言詞辯論時，同意就系爭建
      物因系爭工程致生鄰損事件，於日後系爭建物交易時，是
      否有交易性貶值損害一事，同意由本院指定東融事務所為
      鑑定機關（詳本院卷一第280 頁），則系爭建物日後是否
      有交易性貶值損害，自應以東融事務所之鑑定報告（下稱
      系爭鑑定報告）作為本案判斷依據，方屬的論，則原告請
      求應以中華不動產估價師聯合事務所，於97年1 月15日為
      勘估日期，所作成不動產時值估價報告，並將該不動產時
      值估價報告所論據之不動產價格予以折損三成而得之折損
      數額，作為估算之依據，自屬無據，合先敘明。
    (2)又物被毀損時，被害人得請求賠償其物因毀損所減少之價
      額。民法第196 條定有明文，且不排除民法第213 條至第
      215 條之適用。按物經損毀後，雖經採行必要之修復方法
      ，惟或因技術上之限制，未必得以回復至與原狀完全相同
      ，又即使得以修復至與損毀前原物於物理上全然無異，仍
      可能因市場心理之影響，其交易價值仍與損毀前存在相當
      之落差，此等情形於市場上特重安全性之標的物，如房屋
      、汽車等，尤為明顯。經查，系爭房屋因被告施工而受損
      ，縱為基礎地盤改良等修繕補強工作，惟系爭房屋要達到
      百分之百恢復原狀仍有其困難度，此亦有建築學會鑑定報
      告在卷可按（本院卷一第23-25 頁），從而系爭房屋之交
      易價值，於修復後仍有折損，與通常經驗並無不符。又被
      告於本件事故發生後，已給付原告丙○○、甲○○每戶各
      15,000元，自應扣除。而本院就系爭建物交易時，是否有
      交易性貶值損害一事，指定東融事務所鑑定，認定系爭建
      物其交易性貶值損害金額各為：乙○○○（10號4 樓）：
      1,910,181 元、辛○○（4 號2 樓）：1,580,871 元、己○○（8 號2 樓）：1,671,26 3 元 、丙○○（8 號4 樓
      ）：1,596,846 元（即1,611,84 6 －15,000） 、甲○○
      （8 號5 樓）：1,581,991 元（即1,596,991 －15,000）
      ，有系爭鑑定報告書第6 頁附卷可稽，從而，原告主張渠
      等有如上所述之交易性貶值損害，洵為可採。
    (3)被告另抗辯：系爭工程所致生鄰損事件，於日後系爭建物
      交易時，鄰損前之鑑定價格與鄰損後相較，市價交易值僅
      減損9.25% ，並非東融事務所鑑定貶損25% 之譜云云。東
      融事務所則說明：本案經施工造成之損害應以「經濟性及
      市場性」衡量其未來交易性可能之價值貶損，本此精神係
      評估此鄰損後瑕疵不動產「經基礎穩固修補後、無安全顧
      慮下、可繼續居住條件下」，因房屋結構受損所造成之瑕
      疵不動產進行可能之合理交易價格評估（特定價格），與
      正常價格相減，得出交易性貶值損害之「非工程性補償金
      」（折價賠償金）。而所謂「特定條件」即指瑕疵不動產
      ，即就交易性貶值損害（折價賠償金）進行鑑價。以方法
      二之計算數據與方法一仲介交易經驗值20%-30% 減價之值
      相互驗證而得出之25% 值。等語（本院卷二第100 頁）。
      堪認東融事務所估價結果並未違反不動產估價技術規則，
      應為可採。
    (4)準此，原告主張系爭房屋經修護後，仍存有上開交易性貶
      值損害額，應屬有據。
 ３、本件原告各得請求之金額若干？
     綜上所述，則本件原告各得請求之金額，應為：
             修繕補強費用  交易性貶值損害     總  計
     乙○○○  91,000元      1,910,181元   2,001,181元
     辛○○    73,000元      1,580,871元   1,653,871元
     己○○    64,000元      1,671,263元   1,735,263元
     丙○○                  1,596,846元   1,596,846元
     甲○○                  1,581,991元   1,581,991元
五、從而，原告依民法第184 條第1 項前段、第191 條第1 項前
    段、及建築法第56第1 項規定規定，請求被告連帶給付如主
    文第1 項所示之款項，為有理由，應予准許。至原告逾上開
    金額之請求為無理由，應予駁回。
六、本判決主文第1 項就被告敗訴部分，兩造陳明願供擔保請為
    宣告假執行或免為假執行，經核均與規定相符，爰分別酌定
    相當之擔保金額准許之；至原告其餘假執行之聲請，則因訴
    之駁回而失所附麗，應予駁回。
七、本件判決基礎已臻明確，兩造其餘攻防方法及訴訟資料經本
    院審酌後，核與判決不生影響，無逐一論駁之必要，併此敘
    明。
八、訴訟費用負擔之依據：依民事訴訟法第79條、第85條第1 項
    前段，判決如主文。
中    華    民    國    98    年    12    月    24    日
                  民事第一庭  法  官  陳梅欽
以上正本證明與原本無異。
如對本判決上訴，應於判決送達後20日內向本院提出上訴狀。
中    華    民    國    98    年    12    月    28    日
                              書記官  謝金宏

司法院資訊處製作；財團法人民間司法改革基金會備份。
